【裁判字號】    89,再,2
【裁判日期】    900227
【裁判案由】    詐欺
【裁判全文】
台灣高等法院花蓮分院刑事判決                          八十九年度再字第二號
    上  訴  人  臺灣臺東地方法院檢察署檢察官
    被      告  乙○○
右上訴人因被告詐欺案件，不服臺灣台東地方法院八十七年度易字第七七○號中華民
國八十八年七月六日第一審判決（起訴案號：臺灣台東地方法院檢察署八十六年度偵
字第三六七五、八十七年度偵字第一一七號），提起上訴，本院判決如左：
    主  文
上訴駁回。
    理  由
一本案經本院審理結果，認第一審判決被告乙○○無罪，並無不當，應予維持，並引
  用一審判決書記載之理由。
二檢察官上訴意旨略以：被告就其為甲○○、向亮君二人處理帳款有浮報、虛報之情
  形，縱認被告之行為不構成詐欺罪，亦應審酌被告是否另涉及侵占或背信罪嫌云云
  。
三按法院不得就未經起訴之犯罪審判，而有罪之判決，得就起訴之犯罪事實，變更檢
  察官所引應適用之法條者，應以起訴之事實為限，刑事訴訟法第二百六十八條、第
  三百條分別定有明文。而所謂得就起訴之犯罪事實，變更檢察官所引應適用之法條
  者，係指法院在事實同一之範圍內，不變更起訴之犯罪事實，始得自由認定事實，
  適用法律而言（最高法院八十七年度上字第一四八四號判決參照）；由於犯罪事實
  屬侵害性之社會事實，亦即刑法加以定型化之構成要件事實，故此所謂「同一性」
  ，應以侵害性行為之內容是否雷同，犯罪構成要件是否具有共通性為準（最高法院
  八十八年度台上字第八三二號判決參照）；又刑法上之詐欺罪與侵占罪，雖同屬侵
  害財產法益之犯罪，然侵占罪係以行為人先持有他人之物，嗣變易其原來持有意思
  而為不法所有之意思，予以侵占為構成要件，而詐欺罪係以行為人原未持有他人之
  物，因意圖不法之所有，施用詐術手段使人陷於錯誤而交付財物為構成要件，兩者
  在行為人犯罪過程中，何時起意犯罪及其犯罪之方法均有差異，其社會基本事實難
  謂具有同一性。是檢察官起訴之詐欺事實，經法院審理結果，既認為不成立詐欺罪
  ，自應就詐欺部分為無罪之判決，被告之行為如涉有侵占罪嫌，則應由檢察官另行
  起訴，法院始得加以審判（最高法院八十六年度台非字第三四三號判決參照）。
四查本件公訴意旨略以：被告乙○○受甲○○之委託，代為出售甲○○所有之房地，
  被告因得悉甲○○及其妻向亮君尚有多筆債務亟須清償，竟意圖為自己不法之所有
  ，趁其受託全權處理上開不動產買賣及其他債務之便，一方面向買受人王志芳誆稱
  ：其僅須負擔該不動產上第一順位抵押債務一百四十四萬元及給付六十一萬元，該
  不動產上之其餘抵押債務概由出賣人負責清理；一方面又向出賣人甲○○之妻向亮
  君佯稱：將以該買賣價款代甲○○及向亮君清理該不動產上之其他抵押債務，致王
  志芳及甲○○、向亮君均信以為真，而簽訂買賣契約，甲○○、向亮君先後交付共
  一百十一萬元予被告（含王志芳交付之六十一萬元及代籌借款五十萬元），被告因
  而詐得上開款項，因認被告涉有刑法第三百三十九條第一項之詐欺罪嫌云云。檢察
  官雖在事實欄內另記載「詎乙○○詐得上開款項後，並未用以償還該不動產第二順
  位抵押債務及其他債款，致造成王志芳與甲○○間之買賣糾紛，嗣後雙方於八十六
  年十一月十四日對帳結果，乙○○仍虛報、浮報多筆款項，諉稱其所收取之一百十
  一萬元於代為清理債務後已無餘額，藉以掩飾其上開詐欺情事，王志芳、甲○○、
  向亮君始知受騙」等語，並未敘及乙○○如何侵占款項之事實，且起訴書內關於此
  部分之敘述，僅係在說明被害人王志芳、甲○○、向亮君發現被告詐欺犯罪之經過
  及被告之詐欺犯罪完成後仍企圖掩飾其詐欺犯罪之事實而已。再參照起訴書理由欄
  內所記載「被告自始既以詐欺之犯意為之，縱使涉有背信、侵占情事，亦不論以背
  信、侵占情事」等內容觀之，益徵起訴檢察官並無追訴乙○○侵占犯罪之意思。
  而刑法上之詐欺罪與侵占罪，雖同屬侵害財產法益之犯罪，然侵占罪係以行為人先
  持有他人之物，嗣變易其原來持有意思而為不法所有之意思，予以侵占為構成要件
  ，而詐欺罪則係以行為人原未持有他人之物，因意圖不法之所有，施用詐術手段使
  人陷於錯誤而交付財物為構成要件，兩者在行為人犯罪過程中，侵害性行為之內容
  並非雷同，犯罪構成要件亦不具有共通性，其社會基本事實難謂具有同一性，是本
  件檢察官起訴之詐欺事實，經法院審理結果，既認為不成立詐欺罪，法院自不得再
  對檢察官所未起訴之侵占犯罪為審判。
五原審為被告無罪之諭知，並無不當，檢察官上訴意旨仍執前詞指摘原判決不當，核
  無理由，應予駁回。
據上論斷，應依刑事訴訟法第三百七十三條、第三百六十八條，判決如主文。
本案經檢察官崔紀鎮到庭執行職務。
中      華      民      國    九十      年      二      月    二十七    日
                                    審判長法官  謝  志  揚
                                          法官  蔣  有  木
                                          法官  何  方  興
右正本證明與原本無異。
本件不得上訴。
            書記官  劉  妙  娘
中      華      民      國    九十      年      二      月    二十七    日


司法院資訊處製作；財團法人民間司法改革基金會備份。
